ACORDAO-COMPLETO-2464785

ACÓRDÃO 8403/2021 ATA 21/2021 - SEGUNDA CÂMARA

VISTOS, relatados e discutidos estes autos que tratam de atos de admissão emitidos pela Diretoria de Educação Superior Militar do Comando do Exército em favor de Bruno Cruz Fonseca, Bruno Damiani, Eber Emanuel Mayoral, Lucas Kolotelo Veltrini, Rafael Agostinho dos Santos e Thiago Oliveira Omena.
ACORDAM os Ministros do Tribunal de Contas da União, reunidos em sessão da 2ª Câmara, ante as razões expostas pelo Relator, e com fundamento no art. 71, inciso III, da Constituição Federal, arts. 1º, inciso V, e 39, inciso I, da Lei 8.443/92 e art. 259, inciso I, do Regimento Interno do TCU, em:
9.1. considerar legais os atos de admissão emitidos em favor de Bruno Cruz Fonseca,  Bruno Damiani, Eber Emanuel Mayoral, Lucas Kolotelo Veltrini, Rafael Agostinho dos Santos e Thiago Oliveira Omena, determinando-se os respectivos registros.
9.2. arquivar os presentes autos.

Atos de admissão emitidos pela Diretoria de Educação Superior Militar do Comando do Exército.

Segunda Câmara

Comando do Exército.

3. Interessados: Bruno Cruz Fonseca (XXX.194.747-XX); Bruno Damiani (XXX.315.310-XX); Eber Emanuel Mayoral (XXX.108.498-XX); Lucas Kolotelo Veltrini (XXX.110.409-XX); Rafael Agostinho dos Santos (XXX.433.717-XX) e Thiago Oliveira Omena (XXX.688.374-XX).

13.1. Ministros presentes: Bruno Dantas (Presidente), Augusto Nardes, Aroldo Cedraz e Raimundo Carreiro.
13.2. Ministro-Substituto presente: Marcos Bemquerer Costa (Relator).

MARCOS BEMQUERER

Trata-se da análise de atos de admissão de pessoal emitidos pela Diretoria de Educação Superior Militar do Comando do Exército em favor de Bruno Cruz Fonseca, Bruno Damiani, Eber Emanuel Mayoral, Lucas Kolotelo Veltrini, Rafael Agostinho dos Santos e Thiago Oliveira Omena. 
2.	 A Secretaria de Fiscalização de Integridade de Atos e Pagamentos de Pessoal e de Benefícios Sociais - Sefip analisou o processo e concluiu por considerar legais os atos admissionais e conceder-lhes os correspondentes registros. A seguir, reproduzo excerto do exame realizado por aquela unidade especializada na instrução da peça 9: 
"INTRODUÇÃO
1. Trata-se de atos de admissão, submetidos, para fins de registro, à apreciação do Tribunal de Contas da União (TCU) , de acordo com o art. 71, inciso III, da Constituição Federal.  Os atos foram cadastrados e disponibilizados ao TCU por intermédio do Sistema e-Pessoal, na forma do art. 2º e 4º da Instrução Normativa TCU 78/2018.
2. Os atos desse processo pertencem às seguintes unidades:
2.1. Unidade emissora: COMANDO DO EXÉRCITO.
2.2. Unidade cadastradora:  DIRETORIA DE EDUCAÇÃO SUPERIOR MILITAR.
2.3. Subunidade cadastradora: EsSEx-Admissão.
EXAME TÉCNICO
Procedimentos aplicados
3. Os procedimentos para exame, apreciação e registro de atos de pessoal encontram-se estabelecidos na Instrução Normativa TCU 78/2018 e na Resolução TCU 206/2007. Essas normas dispõem que os atos de pessoal disponibilizados por meio do e-Pessoal devem ser submetidos previamente a críticas automatizadas, com base em parâmetros predefinidos.
4. As críticas das informações cadastradas na etapa de coleta do ato foram elaboradas e validadas levando-se em conta as peculiaridades de cada ato. Os itens verificados nessa etapa são inerentes a dados cadastrais, fundamentos legais, mapa de tempo, ficha financeira, assim como eventuais ocorrências de acumulação. Trata-se de verificações abrangentes, minuciosas e precisas e sem a necessidade de ação humana e, portanto, menos suscetível a falhas. As críticas aplicadas estão discriminadas no sistema, no Menu e-Pessoal, opção 'Crítica', que podem ser acessadas mediante concessão de perfil específico a servidores do TCU responsáveis pela análise.
5. Além das críticas automatizadas, há verificação humana adicional no caso de haver alertas do sistema ou informações não formatadas, como esclarecimentos do gestor ou do controle interno.  
6. As críticas também consideram os registros do Sistema Integrado de Administração de Recursos Humanos (Siape) . O Siape disponibiliza informações atualizadas sobre as parcelas que integram os proventos, diferentemente, portanto, do e-Pessoal, que informa as parcelas no momento do registro do ato. 
7. Essa confrontação com o Siape fornece uma visão atual e verdadeira da situação, o que permite descaracterizar irregularidades e inconsistências que, embora constantes do e-Pessoal, já foram corrigidas.
8. As verificações detectadas nos atos encontram-se discriminadas na aba de pendências de cada ato no sistema e-Pessoal, bem como nos espelhos dos atos contemplados por esta instrução.
Exame das Constatações
9. Ato: 14999/2017 - Interessado: RAFAEL AGOSTINHO DOS SANTOS - CPF: XXX.433.717-XX
9.1. Parecer do Controle Interno: considerar o ato legal.
9.2. Por intermédio de análises realizadas por esta Unidade Técnica no presente ato, não se constatou irregularidade que obste a chancela pela legalidade.
9.3. Encaminhamento do ato: 
9.3.1. Considerar LEGAL e conceder registro do ato de RAFAEL AGOSTINHO DOS SANTOS. 
10. Ato: 15179/2017 - Interessado: THIAGO OLIVEIRA OMENA - CPF: XXX.688.374-XX
10.1. Parecer do Controle Interno: considerar o ato legal.
10.2. Por intermédio de análises realizadas por esta Unidade Técnica no presente ato, não se constatou irregularidade que obste a chancela pela legalidade.
10.3. Encaminhamento do ato: 
10.3.1. Considerar LEGAL e conceder registro do ato de THIAGO OLIVEIRA OMENA. 
11. Ato: 59362/2019 - Interessado: EBER EMANUEL MAYORAL - CPF: XXX.108.498-XX
11.1. Parecer do Controle Interno: considerar o ato legal.
11.2. Por intermédio de análises realizadas por esta Unidade Técnica no presente ato, não se constatou irregularidade que obste a chancela pela legalidade.
11.3. Encaminhamento do ato: 
11.3.1. Considerar LEGAL e conceder registro do ato de EBER EMANUEL MAYORAL. 
12. Ato: 23395/2020 - Interessado: BRUNO CRUZ FONSECA - CPF: XXX.194.747-XX
12.1. Parecer do Controle Interno: considerar o ato legal.
12.2. Por intermédio de análises realizadas por esta Unidade Técnica no presente ato, não se constatou irregularidade que obste a chancela pela legalidade.
12.3. Encaminhamento do ato: 
12.3.1. Considerar LEGAL e conceder registro do ato de BRUNO CRUZ FONSECA. 
13. Ato: 23403/2020 - Interessado: BRUNO DAMIANI - CPF: XXX.315.310-XX
13. 1. Parecer do Controle Interno: considerar o ato legal.
13.2. Por intermédio de análises realizadas por esta Unidade Técnica no presente ato, não se constatou irregularidade que obste a chancela pela legalidade.
13.3. Encaminhamento do ato: 
13.3.1. Considerar LEGAL e conceder registro do ato de BRUNO DAMIANI. 
14. Ato: 24071/2020 - Interessado: LUCAS KOLOTELO VELTRINI - CPF: XXX.110.409-XX
14. 1. Parecer do Controle Interno: considerar o ato legal.
14.2. Por intermédio de análises realizadas por esta Unidade Técnica no presente ato, não se constatou irregularidade que obste a chancela pela legalidade.
14.3. Encaminhamento do ato: 
14.3.1. Considerar LEGAL e conceder registro do ato de LUCAS KOLOTELO VELTRINI. 
CONCLUSÃO
15. A abrangência e a profundidade das verificações levadas a efeito fundamentam convicção de que os atos 23403/2020, 15179/2017, 14999/2017, 24071/2020, 59362/2019 e 23395/2020 podem ser apreciados pela legalidade, em razão de não terem sido encontradas irregularidades nos atos, de acordo com o item Exame das Constatações desta instrução.
PROPOSTA DE ENCAMINHAMENTO
16. Ante o exposto, com fundamento no art. 71, inciso III, da Constituição Federal, no art. 1º, inciso V, e art. 39, incisos I e II, da Lei 8.443/1992, no art. 260 do Regimento Interno do Tribunal de Contas da União, propõe-se: 
16.1. Considerar  LEGAIS e conceder o registro dos atos de BRUNO DAMIANI, THIAGO OLIVEIRA OMENA, RAFAEL AGOSTINHO DOS SANTOS, LUCAS KOLOTELO VELTRINI, EBER EMANUEL MAYORAL e BRUNO CRUZ FONSECA."
2.	O Ministério Público junto a esta Corte de Contas, representado pelo Procurador Júlio Marcelo de Oliveira, divergiu parcialmente da unidade técnica, manifestando-se nos seguintes termos (peça 12) :
	 "Trata-se de processo consolidado com seis atos de admissão de militares no Comando do Exército, com pareceres pela legalidade por parte da Secretaria de Fiscalização de Integridade de Atos e Pagamentos de Pessoal e de Benefícios Sociais - Sefip.
Bruno Cruz Fonseca foi admitido no posto de 1º Tenente, na qualidade de profissional de saúde com profissão regulamentada, com jornada semanal de 40 horas, a partir de 16/3/2020 (peça 5) .
	De acordo com as informações da RAIS, ano de referência 2019, verifica-se que ele possui mais dois vínculos registrados, sem data de desligamento.
	Razão Social do Estabelecimento
	Ocupação
	Admissão
	Hora/Semana

	Fundação Municipal de Saúde
	Médico Psiquiatra
	1/8/2016
	24

	Fundação Municipal de Saúde de São Gonçalo
	Médico Clínico
	11/5/2016
	44

		Total
	68

	Além disso, a consulta revela que o interessado, antes do ingresso no posto atual, já detinha vínculo com a unidade de origem desde 2/2/2011.
	No caso vertente, portanto, há acumulação de três cargos públicos desde 1/8/2016, por parte do interessado, com jornada de 108 horas semanais.
	Nos termos dos incisos XVI, alínea 'c', e XVII do art. 37 da Constituição Federal/1988 é admitida, desde que haja compatibilidade de horários, a acumulação de apenas dois cargos ou empregos públicos, privativos de profissionais de saúde:
'XVI - é vedada a acumulação remunerada de cargos públicos, exceto, quando houver compatibilidade de horários, observado em qualquer caso o disposto no inciso XI: (Redação dada pela Emenda Constitucional nº 19, de 1998) 
a) a de dois cargos de professor; (Redação dada pela Emenda Constitucional nº 19, de 1998) 
b) a de um cargo de professor com outro técnico ou científico; (Redação dada pela Emenda Constitucional nº 19, de 1998) 
c) a de dois cargos ou empregos privativos de profissionais de saúde, com profissões regulamentadas; (Redação dada pela Emenda Constitucional nº 34, de 2001) 
XVII - a proibição de acumular estende-se a empregos e funções e abrange autarquias, fundações, empresas públicas, sociedades de economia mista, suas subsidiárias, e sociedades controladas, direta ou indiretamente, pelo poder público; (Redação dada pela Emenda Constitucional nº 19, de 1998) '
	Esse benefício foi estendido aos militares, por força da EC 77/2014, que alterou o inciso VIII do § 3º do art. 142 da CF/1988:
'VIII - aplica-se aos militares o disposto no art. 7º, incisos VIII, XII, XVII, XVIII, XIX e XXV, e no art. 37, incisos XI, XIII, XIV e XV, bem como, na forma da lei e com prevalência da atividade militar, no art. 37, inciso XVI, alínea 'c';'
	A questão de fundo dos presentes autos foi enfrentada pelo Supremo Tribunal Federal em diversas oportunidades, sendo pacífica a sua jurisprudência quanto à impossibilidade de acumulação acima de dois cargos ou empregos públicos. Nos autos do Recurso Extraordinário com Agravo, ARE 848.993, com repercussão geral reconhecida, o STF deu provimento ao recurso interposto pelo Estado de Minas Gerais para reformar o acórdão do Tribunal de Justiça/MG e vedar a tripla acumulação.
	Nessa linha de entendimento, a decisão proferida pela Segunda Turma do STF, no âmbito do RE 381.204/RS, apreciado em 11/10/2005, cujo sumário dispõe:
'CONSTITUCIONAL. ADMINISTRATIVO. SERVIDOR PÚBLICO. PROFESSOR. TRIPLA ACUMULAÇÃO DE CARGOS. INVIABILIDADE. TRANSCURSO DE GRANDE PERÍODO DE TEMPO. IRRELEVÂNCIA. DIREITO ADQUIRIDO. INEXISTÊNCIA.
1. Esta Corte já afirmou ser inviável a tripla acumulação de cargos públicos. Precedentes: RE 141.376 e AI 419.426-AgR.
2. Sob a égide da Constituição anterior, o Plenário desta Corte, ao julgar o RE 101.126, assentou que 'as fundações instituídas pelo Poder Público, que assumem a gestão de serviço estatal e se submetem a regime administrativo previsto, nos Estados-membros, por leis estaduais são fundações de direito público, e, portanto, pessoas jurídicas de direito público'. Por isso, aplica-se a elas a proibição de acumulação indevida de cargos.
3. Esta Corte rejeita a chamada 'teoria do fato consumado'. Precedente: RE 120.893-AgR.
4. Incidência da primeira parte da Súmula STF nº 473: 'a administração pode anular seus próprios atos, quando eivados de vícios que os tornam ilegais, porque deles não se originam direitos'.
5. O direito adquirido e o decurso de longo tempo não podem ser opostos quanto se tratar de manifesta contrariedade à Constituição. 6. Recurso extraordinário conhecido e provido.
Decisão
A Turma, por votação unânime, conheceu do recurso extraordinário e lhe deu parcial provimento, nos termos do voto da Relatora. Ausentes, justificadamente, neste julgamento, os Senhores Ministros Carlos Velloso e Joaquim Barbosa. 2ª. Turma, 11.10.2005.'	
	A vedação em questão alcança os empregos públicos, conforme se extrai do RE 376.601/RS, de relatoria do Ministro Joaquim Barbosa:
'O Tribunal a quo, analisando as provas dos autos, concluiu que o Grupo Hospitalar Conceição S/A detém a natureza jurídica de sociedade de economia mista e que ' (...) o impetrante, como empregado do Hospital Nossa Senhora da Conceição S/A, passou a ser remunerado pelo Poder Público, incidindo na cumulação vedada, em violação à regra constitucional.' (fls. 136) . Ora, resta claro que uma eventual modificação desse entendimento implica, necessariamente, o reexame dos fatos e provas que fundamentaram as conclusões do acórdão recorrido. Isso inviabiliza o processamento do recurso, ante a vedação contida no enunciado da Súmula 279 desta Corte.
Ademais, a jurisprudência desta Corte é firme no sentido da vedação da tripla acumulação de cargos públicos (RE 381.204, rel. min. Ellen Gracie, DJ 11.11.2005) .'
	 O ato foi encaminhado pelo controle interno em 2020, de modo que pode ser apreciado por este Tribunal, pois não houve o decurso do prazo de cinco anos fixado pelo Supremo Tribunal Federal, no âmbito do RE 636.553, para a apreciação de atos da espécie, por parte do Tribunal de Contas da União.
	Com essas considerações, o Ministério Público de Contas manifesta-se pela ilegalidade da admissão de Bruno Cruz Fonseca  (peça 5) e sugere:
	a) determinar ao órgão de origem que adote as medidas administrativas necessárias ao exercício da opção, por parte do interessado, em relação aos cargos públicos que considerar mais vantajosos, admitida a acumulação de, no máximo, dois deles, observando-se, em qualquer caso, a compatibilidade de horários;
	b) esclarecer à unidade jurisdicionada que deverá emitir novo ato em favor do interessado, em caso de opção pelo cargo cuja admissão é ora tida por ilegal; e
	c) determinar à Sefip que monitore o cumprimento destas determinações.
Quanto aos demais atos em exame, aquiesce à proposta oferecida nos autos pela unidade técnica."
	É o Relatório.

não há

Procurador Júlio Marcelo de Oliveira.

PESSOAL. ATOS DE ADMISSÃO. ACUMULAÇÃO DE CARGOS PÚBLICOS NÃO CONFIGURADA. LEGALIDADE DOS ATOS, COM O CORRESPONDENTE REGISTRO.

ATOS DE ADMISSÃO (ADS)

Secretaria de Fiscalização de Integridade de Atos e Pagamentos de Pessoal e de Benefícios Sociais (Sefip).

Trago à apreciação deste Colegiado atos de admissão de pessoal emitidos pela Diretoria de Educação Superior Militar do Comando do Exército em favor de Bruno Cruz Fonseca, Bruno Damiani, Eber Emanuel Mayoral, Lucas Kolotelo Veltrini, Rafael Agostinho dos Santos e Thiago Oliveira Omena.
2.	A unidade técnica, analisando os dados constantes dos formulários do Sistema e-Pessoal, manifestou-se pela legalidade e registro dos referidos atos.
3.	Por sua vez, o Ministério Público junto a esta Corte de Contas, representado pelo Procurador Júlio Marcelo de Oliveira, divergiu da unidade técnica quanto ao ato de admissão emitido em favor do Sr. Bruno Cruz Fonseca, por considerar indevida a tripla acumulação de cargos públicos.
4.	Conforme aponta o Parquet, haveria ilegalidade no ato emitido em favor do Sr. Bruno Cruz Fonseca, tendo em vista que as informações obtidas na Relação Anual de Informações Sociais (RAIS) , ano de referência de 2019, indicavam o exercício de mais dois cargos públicos:
a) Médico Psiquiatra, na Fundação Municipal de Saúde, a partir de 1º/08/2019 (jornada semanal de 24 horas) ; e
b) Médico Clínico, na Fundação Municipal de Saúde de São Gonçalo, a partir de 11/05/2016 (com jornada semanal de 44 horas) .
5.	Importante ressaltar que o referido interessado foi admitido no posto de 1º Tenente, na qualidade de profissional de saúde com profissão regulamentada, com jornada semanal de 40 horas, a partir de 16/3/2020 (peça 5) .
6.	 Isto posto, convém mencionar que a Constituição Federal de 1988 seguiu a tradição brasileira ao prever, como regra, a impossibilidade de acumulação de cargos públicos, estabelecendo, no inciso XVI do artigo 37, a proibição de acumulação remunerada de cargos públicos, excepcionando, no entanto, nos casos em que houver compatibilidade de horários, as seguintes acumulações:
a) a de dois cargos de professor; 
b) a de um cargo de professor com outro técnico ou científico; e
c) a de dois cargos ou empregos privativos de profissionais de saúde, com profissões regulamentadas.
7.	Assim, os casos de acumulação que não se enquadrem nas hipóteses constitucionalmente excepcionadas são irregulares, de tal forma que o ato de admissão do aludido interessado, na visão do Ministério Público/TCU, não poderia ser registrado. 
8.	Contudo, em consulta à base de dados da RAIS relativa ao ano de referência de 2020, minha assessoria detectou que não subsiste a indevida tripla acumulação de cargos públicos por parte do Sr. Bruno Cruz Fonseca, tendo em vista que o aludido médico se desligou da Fundação Municipal de Saúde de São Gonçalo, em 23/03/2020. 
9.	Diante desse contexto, comprovada a legalidade de todos os atos de admissão emitidos pela Diretoria de Educação Superior Militar do Comando do Exército que foram analisados neste processo, não há óbice à realização dos respectivos registros.
	Ante o exposto, manifesto-me por que seja adotada a deliberação que ora submeto a este Colegiado.
 	
TCU, Sala das Sessões, em 22 de junho de 2021.
MARCOS BEMQUERER COSTA
Relator